---
title: "Rapport d'exploration - Temps de jeu"
author: "In the R - Link In Pipe"
date: "2025-04-28"
always_allow_html: true
output:
  prettydoc::html_pretty:
    theme: cayman        # autres choix : architect, tactile, leonids
    toc: true            # table des matières 
  pdf_document: default
---
```{r}
#Ignorer la ligne
knitr::opts_chunk$set(echo = FALSE)
```

---

#Introduction

Les jeux vidéo constituent aujourd’hui un objet d’étude de premier plan : ils mobilisent des enjeux économiques supérieurs à ceux du cinéma et de la musique, nourrissent une industrie technologique de pointe et s’inscrivent au cœur de problématiques d’ingénierie (grandes volumétries de données, optimisation d’algorithmes de recommandation, architecture distribuée des plateformes, etc.).
Dans ce contexte, notre travail vise à caractériser et modéliser la durée de complétion des jeux à partir de trois sources complémentaires :

HowLongToBeat — Video Games Playtime (données déclaratives des joueurs, 2023) ;

OpenCritic Ratings (agrégation de la presse spécialisée, fév. 2023) ;

Steam Store Games (télémétrie de jeu, prix et popularité, 2019).

En confrontant temps déclarés, temps réellement passés, évaluations utilisateur et critiques professionnelles, nous cherchons à identifier les déterminants – techniques, ludiques ou économiques – qui orientent la durée d’engagement d’un joueur sur un titre donné.

---

# Le genre d’un jeu influence-t-il sa durée de complétion ?

## Hypothèse

Nous supposons que le genre d’un jeu vidéo influence fortement sa durée de complétion. Par exemple, les jeux de rôle ou d’aventure demanderaient plus d’heures pour être terminés, notamment en mode "completionist", tandis que les jeux de course ou de plateforme seraient plus courts.

```{r}
# Chargement des bibliothèques
library(dplyr)
library(tidyr)
library(ggplot2)
library(stringr)


# Lecture du fichier CSV
df <- read.csv("C:/Users/virgi/Desktop/UTT/IF36/hltb_clean.csv", stringsAsFactors = FALSE)

# ---- filtre ASCII anti-LaTeX -------------------------------------------------
is_ascii <- function(x) !grepl("[^\\x00-\\x7F]", x)
if ("Name" %in% names(df)) df <- df %>% filter(is_ascii(Name))
# ------------------------------------------------------------------------------

# Fonction robuste de conversion "23h 17m" -> heures décimales
convert_to_hours <- function(time_str) {
  time_str[time_str == "" | time_str == "N/A" | is.na(time_str)] <- NA
  h <- as.numeric(str_extract(time_str, "\\d+(?=h)"))
  m <- as.numeric(str_extract(time_str, "\\d+(?=m)"))
  h[is.na(h)] <- 0
  m[is.na(m)] <- 0
  result <- ifelse(is.na(time_str), NA, h + m / 60)
  return(result)
}

# Conversion des colonnes
df$main_story <- convert_to_hours(df$main_story)
df$extras <- convert_to_hours(df$extras)
df$completionist <- convert_to_hours(df$completionist)

# Extraction du genre principal (1er genre listé)
df$Primary_Genre <- sapply(strsplit(df$Genres, ","), function(x) trimws(x[1]))

# Sélection de 5 genres populaires
genres_to_keep <- c("Shooter", "Adventure", "Role-Playing", "Platformer", "Racing")
df_filtered <- df %>%
  filter(Primary_Genre %in% genres_to_keep)

# Mise au format long
df_long <- df_filtered %>%
  select(Primary_Genre, main_story, extras, completionist) %>%
  pivot_longer(cols = c(main_story, extras, completionist),
               names_to = "Mode", values_to = "Temps_heures")

# Calcul des moyennes
df_summary <- df_long %>%
  filter(!is.na(Temps_heures)) %>%
  group_by(Primary_Genre, Mode) %>%
  summarise(Temps_moyen = mean(Temps_heures), .groups = "drop")


# Barplot final
ggplot(df_summary, aes(x = Primary_Genre, y = Temps_moyen, fill = Mode)) +
  geom_bar(stat = "identity", position = "dodge") +
  labs(title = "Temps de jeu moyen par genre et par mode",
       x = "Genre principal",
       y = "Temps de jeu moyen (heures)",
       fill = "Mode de jeu") +
  scale_fill_brewer(palette = "Set2") +
  theme_minimal() +
  theme(plot.title = element_text(hjust = 0.5, size = 16),
        axis.text.x = element_text(angle = 45, hjust = 1))
```

---

## Interprétation

Ce graphique permet de comparer le **temps de jeu moyen par genre** selon trois modes de complétion : `main_story`, `extras` et `completionist`.

- Les **jeux de rôle (Role-Playing)** sont clairement les plus longs, notamment en mode *completionist* où la moyenne dépasse 75h.
- Les **jeux de course** ont aussi une durée moyenne importante en mode completionist, bien plus que ce que l’on aurait pu anticiper.
Cela peut s'expliquer par le fait que les jeux de courses contiennent des saisons avec un certain nombre de courses à effectuer (entre 15 et 30). L'echec d'une seule course par saison suffit pour ne pas pouvoir terminer le jeu à 100% et prends donc beaucoup plus de temps de manière générale.
- À l’inverse, les **shooters** et **platformers** sont globalement plus courts, rarement au-dessus de 10-15h même en mode étendu.
Cela semble logique car les joueurs de shooters s'interessent plus à des modes compétitifs et les plateformeurs sont de manière générale plus courts et faciles a terminer que des jeux de rôle ou d'aventure.
- 
Ces résultats confirment que le genre du jeu est un bon prédicteur de sa durée. Il serait intéressant d’approfondir cette analyse en croisant la durée avec d’autres variables comme le prix pour voir par exemple si des jeux plus chèrs sont plus complets et par conséquent, plus long à terminer.

---



---

# Dans quelle mesure la proportion d'avis positifs par rapport aux avis négatifs des jeux vidéos influence-t-elle le temps passé sur ces jeux ?

Pour répondre à cette question, nous cherchons à réaliser un histogramme comparant les avis des joueurs au temps de jeu moyen et médian passé sur les jeux.

## Code

### Filtrage des données

```{r}
ratings_playtime <- read.csv("C:/Users/virgi/Desktop/UTT/IF36/steam.csv/steam.csv") %>% filter(average_playtime != 0) %>% mutate(
  average_playtime_hours = round(average_playtime / 60, 2),
  median_playtime_hours = round(median_playtime / 60, 2),
  percent_positive_ratings = round(100 * positive_ratings / (positive_ratings + negative_ratings))
) %>% select(percent_positive_ratings,
             average_playtime_hours,
             median_playtime_hours)
```

### Création des buckets d'avis positifs

```{r}
ratings_summary <- ratings_playtime %>%
  mutate(
    rating_bucket = cut(
      percent_positive_ratings,
      breaks = c(0, 25, 50, 75, 100),
      labels = c("0-25%", "25-50%", "50-75%", "75-100%"),
      include.lowest = TRUE
    )
  ) %>%
  group_by(rating_bucket) %>%
  summarise(
    average_playtime = mean(average_playtime_hours, na.rm = TRUE),
    median_playtime = median(median_playtime_hours, na.rm = TRUE)
  )
```

### Génération du graphique

```{r, fig.width=12, fig.height=7}
ggplot(ratings_summary, aes(x = rating_bucket)) +
  geom_col(aes(y = average_playtime, fill = "Moyenne"), width = 0.6) +
  geom_col(aes(y = median_playtime, fill = "Médiane"), width = 0.3) +
  geom_text(
    aes(y = average_playtime, label = round(average_playtime, 1)),
    vjust = -0.5,
    size = 4,
    color = "#ff8b00",
    fontface = "bold"
  ) +
  geom_text(
    aes(y = median_playtime, label = round(median_playtime, 1)),
    vjust = -0.5,
    size = 4,
    color = "#9fcaff",
    fontface = "bold"
  ) +
  scale_fill_manual(values = c("Moyenne" = "#0074ff", "Médiane" = "#ff8b00"),
                    name = "") +
  labs(
    title = "Comparaison du temps de jeu moyen et médian par tranche d'avis positifs",
    subtitle = "Source : Steam (jeux avec temps de jeu non nul)",
    x = "Pourcentage d'avis positifs",
    y = "Temps de jeu (heures)"
  ) +
  theme(
    plot.title = element_text(
      hjust = 0.5,
      size = 18,
      face = "bold",
      color = "black"
    ),
    plot.subtitle = element_text(
      hjust = 0.5,
      size = 12,
      color = "black"
    ),
    axis.title = element_text(size = 14, color = "black"),
    axis.text = element_text(size = 12, color = "black"),
    panel.grid.major = element_line(color = "grey90"),
    panel.grid.minor = element_blank()
  )
```

---

# Question : Il y a t il une corrélation entre le temps de jeu et son genre ?

## Hypothèse

Pour cette analyse, nous avons voulu identifier quels étaient les jeux présentant les **temps de jeu moyens les plus élevés** sur Steam et **les genres associés**.  
**Notre hypothèse** est que certains types de jeux, comme les **jeux de simulation** ou les **multijoueurs**, pourraient inciter à des sessions de jeu beaucoup plus longues que d’autres genres plus rapides ou épisodiques.


```{r genre_les_plus_joues, message=FALSE, warning=FALSE}
library(dplyr)
library(ggplot2)
library(stringr)

# Charger les données depuis le CSV
steam <- read.csv("C:/Users/virgi/Desktop/UTT/IF36/steam.csv/steam.csv") # chemin local
# ---- filtre ASCII anti-LaTeX -------------------------------------------------
is_ascii <- function(x) !grepl("[^\\x00-\\x7F]", x)
steam    <- steam %>% filter(is_ascii(name))
# ------------------------------------------------------------------------------

# Nettoyer les genres : extraire le premier genre
steam <- steam %>%
  filter(!is.na(genres), average_playtime > 0) %>%
  mutate(
    genre_main = str_split(genres, ";", simplify = TRUE)[,1],
    average_playtime_hours = average_playtime / 60
  )

# Calculer la moyenne du temps de jeu par genre
genre_summary <- steam %>%
  group_by(genre_main) %>%
  summarise(mean_playtime = mean(average_playtime_hours, na.rm = TRUE)) %>%
  arrange(desc(mean_playtime))

# Afficher le graphique
ggplot(genre_summary, aes(x = reorder(genre_main, mean_playtime), y = mean_playtime, fill = genre_main)) +
  geom_col(show.legend = FALSE) +
  coord_flip() +
  labs(
    title = "Temps moyen de jeu par genre",
    x = "Genre",
    y = "Temps moyen (heures)"
  ) +
  theme_minimal()
```

### Interprétation des résultats

Le graphique **valide notre hypothèse**, montrant clairement que les jeux de type **"Massively Multiplayer"** (MMORPG) et **"Free to Play"** enregistrent les temps de jeu moyens les plus élevés. Cela peut s’expliquer par leur fonctionnement : les MMORPG sont conçus pour retenir les joueurs sur le long terme grâce à des systèmes d’évolution progressive, de missions quotidiennes, d’interactions sociales et d'abonnement. Les jeux Free to Play, souvent multijoueurs eux aussi, encouragent également une forte rétention pour maximiser leur modèle économique basé sur les microtransactions.

À l'inverse, des genres comme **"Casual"**, **"Photo Editing"**, **"Nudity"** ou encore **"Gore"** affichent des temps moyens bien plus courts. Ces catégories correspondent souvent à des expériences plus brèves, peut être de par leur contenu limité, ou parce que leur public recherche des sessions de jeu rapides.

Cependant, avec cette visualisation il est assez difficile d'en tirer une analyse complète. Nous avons donc réalisé une **seconde analyse** plus précise, centrée sur les **15 jeux les plus joués**. Cela permet d'illustrer concrètement quels jeux dominent vraiment en termes de durée, et de voir si certains genre sortent alors du lot.

## Graphique 2

```{r jeux_plus_joues_par_genre, message=FALSE, warning=FALSE}
library(dplyr)
library(ggplot2)
library(stringr)

# Nettoyage : extraire le premier genre
steam_clean_simple <- steam %>%
  filter(!is.na(average_playtime), average_playtime > 0, genres != "") %>%
  mutate(
    average_playtime_hours = average_playtime / 60,
    genre_main = str_split(genres, ";") |> sapply(\(x) str_trim(x[1]))
  )

# Sélection des 15 jeux les plus joués
top_jeux_simple <- steam_clean_simple %>%
  arrange(desc(average_playtime_hours)) %>%
  slice_head(n = 15)

# Nouveau graphique
ggplot(top_jeux_simple, aes(x = reorder(name, average_playtime_hours), y = average_playtime_hours, fill = genre_main)) +
  geom_col() +
  coord_flip() +
  labs(
    title = "Les 15 jeux les plus joués sur Steam par genre principal",
    x = "Jeu",
    y = "Temps moyen de jeu (en heures)",
    fill = "Genre principal"
  ) +
  theme_minimal() +
  theme(legend.position = "bottom", legend.text = element_text(size = 8))
```

### Interprétation des résultats

Le graphique obtenu montre que :

- Certains jeux avec un genre **Adventure** ou **Free to Play** apparaissent comme ayant des **temps de jeu moyens particulièrement élevés**.
- Parmis les 5 premiers, **3** font partie du genre **Adventure**.
- Les **jeux de genre indépendants (Indie)** orientés du même type figurent parmi les titres les plus joués en termes de durée.
- Cela **confirme partiellement notre hypothèse** : les genres favorisant **l'exploration** ou **l'investissement dans un personnage** tendent à engendrer des sessions de jeu beaucoup plus longues. **Cependant** nous sommes plutôt surpris de ne pas voir plus de jeux **Multijoueurs** en haut du classement, comme le montrait le premier graphique, qui ont notament une durée de vie quasi **illimité**. 

### Hypothèse 

Nous pouvons formuler l’hypothèse suivante : si le genre "Massively Multiplayer" apparaît très largement en tête dans le graphique 1 (temps moyen par genre), c’est parce que les jeux multijoueurs en ligne sont conçus pour encourager un investissement très long dans la durée (progression continue, événements récurrents, interactions sociales), mais ils restent peu nombreux en nombre de titres comparé aux jeux d'aventure ou free-to-play. Ainsi, dans le graphique 2, les jeux d'aventure et free-to-play dominent car ils sont beaucoup plus représentés dans le catalogue global et certains titres très populaires tirent leur genre vers le haut en termes de temps joué.

### Remarque

Il est important de préciser que ce dataset date de **2019**.
Depuis, les jeux les plus joués sur Steam ont largement évolué, d'après Steam [Classement actuel des jeux les plus joués sur Steam (SteamDB)](https://steamdb.info/charts/) : des titres comme Counter-Strike 2, Dota 2 ou encore PUBG dominent aujourd'hui les classements. Les tendances actuelles sont donc significativement différentes de celles observées dans cette visualisation.

---

# Il y a t il une relation entre le prix d'un jeu, sa note et le nombre de personnes qui le possèdent ?

## Hypothèse

Nous avons voulu déterminer si le **prix** d’un jeu et **l’avis donné par les joueurs** avaient une influence sur le **nombre de personnes qui achètent le jeu**, mais aussi si il y avait une corrélation entre le **prix** et **l’avis des joueurs**.
Nous pensons que les jeux les **moins chers** et les **mieux notés** sont ceux qui sont les plus achetés. 

## Code 
```{r}

# On importe les librairies nécessaires
library(ggplot2)
library(dplyr)
library(magrittr)
library(tidyr)

# On charge le fichier csv
steam <- read.csv("C:/Users/virgi/Desktop/UTT/IF36/steam.csv/steam.csv")

# ---- filtre ASCII anti-LaTeX -------------------------------------------------
is_ascii <- function(x) !grepl("[^\\x00-\\x7F]", x)
steam    <- steam %>% filter(is_ascii(name))
# ------------------------------------------------------------------------------


# On ne garde que les variables dont on a besoin (avis, note, nombre de possesseurs)
steam_ratings_price_owners <- steam %>%
  select(positive_ratings, negative_ratings, price, owners)

# On calcule la médiane du nombre de possesseurs, en milliers
steam_ratings_price_owners <- steam_ratings_price_owners %>%
  separate(owners,c('min_owners','max_owners'),'-') %>%
  mutate(max_owners = as.numeric(max_owners) / 1000, min_owners = as.numeric(min_owners) / 1000) %>%
  mutate(owners = ((max_owners - min_owners) / 2 ) + min_owners)

# On supprime les lignes où il y a trop de possesseurs ou un prix trop élévé
# pour éviter que quelques outliers ne rendent le graphique illisible car trop petit 
# On supprime aussi les lignes où il y a trop peu d'avis car elles peuvent fausser les données
steam_ratings_price_owners <- steam_ratings_price_owners %>%
  filter(positive_ratings+negative_ratings>5, owners < 1000, price < 100)

# On calcule le pourcentage de votes positifs
steam_ratings_price_owners <- steam_ratings_price_owners %>%
  mutate(ratings = ((positive_ratings / (positive_ratings + negative_ratings)) * 100))

# On met les lignes avec le plus de possesseurs sur le dessus du graphique
# Elles sont moins nombreuses donc cela permet de mieux les voir 
steam_ratings_price_owners <- steam_ratings_price_owners %>%
  arrange(owners)

# On crée un graphique en nuage de points
graphe <- ggplot(steam_ratings_price_owners,
                 aes(x = price,
                     y = ratings,
                     color = owners)) +
  geom_point()

# On inverse les couleurs du dégradé, onveut qu'un nombre plus élevé = une couleur plus sombre
graphe <- graphe + scale_colour_gradient(low = "#56B1F7", high = "#132B43")

# On ajoute un titre et on change les labels
graphe <- graphe + labs(colour = "Médiane du nombre\nestimé de possesseurs,\nen milliers",
                        y = "Pourcentage de votes positifs",
                        x = "Prix en dollars américains",
                        title = "Estimation du nombre de possesseurs d'un jeu\nen fonction du prix et du nombre de votes positifs")

# On affiche le graphique
graphe

```

## Interprétation des résultats

Le graphique obtenu montre que :

- Les jeux **les moins chers** et **les mieux notés** sont **les plus possédés**.
- Les jeux n'ayant **que des notes positives** sont dans **les moins possédés**, mais le reste du temps, **plus un jeu a de votes positifs plus que négatifs**, **plus il est possédé**. 
- Les jeux **les plus possédés** sont des jeux **gratuits**.
- Plus un jeu est **cher**, plus il a un **pourcentage d'avis élevé**.
- Une majorité des jeux ont un **prix en dessous de 50 dollars**, et même **en dessous de 25 dollars**.
- On remarque que **les prix finissant par 5 ou 0** sont **plus communs** que les autres, notamment **à partir de 30 dollars**. 

Cela **confirme partiellement** notre hypothèse : on voit que **moins un jeu est cher** et **plus il a un pourcentage élevé d'avis positifs**, **plus il aura de chances d'être possédé**. On voit aussi apparaître une **corrélation entre note et prix**.

## Hypothèse 

Nous pouvons donc partir du principe que lorsqu'un jeu est peu cher, et surtout lorsqu'il est gratuit, les utilisateurs vont plus l'acheter. De plus, les utilisateurs auront plus tendance à acheter un jeu s'il est bien noté. Nous pouvons supposer que c'est dû aux faits suivants :
- Les utilisateurs auront **plus confiance** en un jeu avec de **bons avis**. 
- **Moins un jeu est cher**, moins il leur semble **risqué de l'acheter**, même s'il a de mauvais avis.
- Les jeux **les mieux notés** sont **plus mis en avant** par la plateforme Steam. Un utilisateur a plus de chance d'entrer en contact avec des jeux bien notés, et donc de les acheter.

Cependant, les jeux n'ayant **que des notes positives** sont **moins possédés**. Il est très probable que ces deux faits soient corrélés : si un jeu n'a **aucun avis négatif**, c'est souvent un signe que **peu de personnes l'ont acheté**. À partir d'un certains nombre d'achats et donc de votes, il y a généralement **au moins une personne qui n'a pas apprécié** le jeu. Il est donc possible que, **parce que ces jeux ne sont pas très possédés**, ils n'ont **pas encore reçu d'avis négatif**.

Il serait toutefois intéressant de savoir **comment** est déterminée **l'estimation du nombre de possesseurs**. Il est en effet possible que les **relations de causalité** que nous avons remarquées soient **inversées** si cette estimation est **basée sur le prix du jeu et les avis qu'il a reçus**.

Par ailleurs, on peut supposer que les utilisateurs qui achètent un jeu **plus cher** ont plus réfléchi à cet achat, qu'ils sont **moins suceptibles d'être déçus**, et que c'est pour cela qu'ils ont un **avis positif** sur le jeu.


---

# Complément : Corrélations multivariées (heatmap)

Ce complément permet de quantifier la corrélation entre les différentes features du dataset, comme le prix, les avis ou la popularité. Nous allons nous servir d'une matrice de correlation pour notre analyse.

```{r}
library(dplyr); library(tidyr); library(ggplot2); library(stringr)

steam_raw <- read.csv("C:/Users/virgi/Desktop/UTT/IF36/steam.csv/steam.csv",
                      stringsAsFactors = FALSE)

is_ascii <- function(x) !grepl("[^\\x00-\\x7F]", x)
steam     <- steam_raw %>% filter(is_ascii(name))

steam_num <- steam %>%
  # médiane des propriétaires (en milliers)
  separate(owners, c("min_owners","max_owners"), "-", convert = TRUE) %>%
  mutate(popularite = (min_owners + max_owners)/2 / 1000,
         average_playtime_h = average_playtime / 60,
         
         achievements = achievements,                # déjà numérique dans le csv
         required_age = as.numeric(required_age),
         price = price) %>%
  # variables retenues
  select(average_playtime_h, popularite, positive_ratings, price) %>%
  drop_na()

# --- Matrice de corrélation ---------------------------------------------------
mat_corr  <- cor(steam_num, use = "pairwise.complete.obs")

corr_long <- as.data.frame(as.table(mat_corr)) |>
  rename(Var1 = Var1, Var2 = Var2, Corr = Freq)

# --- Heat-map -----------------------------------------------------------------
ggplot(corr_long, aes(Var1, Var2, fill = Corr)) +
  geom_tile(color = "grey90") +
  geom_text(aes(label = sprintf("%.2f", Corr)), colour = "black", size = 3) +
  scale_fill_gradient2(
    low  = "#ff4500",
    mid  = "#e0f3ff",   # bleu très pâle pour ~0
    high = "#0074ff",
    limits = c(-1, 1),
    midpoint = 0,
    name = "r"
  ) +
  labs(title = "Matrice de corrélation – variables clés (Steam)",
       x = "", y = "") +
  theme_minimal() +
  theme(axis.text.x = element_text(angle = 45, hjust = 1),
        plot.title  = element_text(hjust = .5, face = "bold"))

```

## Interprétation des résultats


La corrélation très forte ( r ≈ 0,76 ) entre popularité (nombre de possesseurs) et positive_ratings confirme qu’un jeu largement diffusé reçoit mécaniquement davantage d’avis positifs ; on retrouve ici l’effet « plus on est joué, plus on est noté ».

En revanche, le temps moyen de jeu (average_playtime_h) n’est pratiquement pas corrélé à la popularité ( r ≈ 0,11 ) ni aux évaluations ( r ≈ 0,09 ) : un titre peut donc être massivement possédé et plébiscité sans pour autant retenir longtemps ses joueurs, ce qui nuance l’idée qu’un bon accueil garantirait un engagement durable.

Le prix montre seulement une corrélation faible et positive avec les évaluations ( r ≈ 0,23 ) : les jeux plus chers sont légèrement mieux notés, possiblement parce qu’il s’agit de productions premium mieux finies ; toutefois, le lien prix ↔ popularité reste ténu ( r ≈ 0,10 ), suggérant que le tarif n’entrave pas significativement la diffusion lorsqu’un titre dispose d’un bouche-à-oreille favorable.

Enfin, la quasi-absence de rapport entre prix et temps de jeu ( r ≈ -0,03 ) indique que payer plus cher n’offre pas nécessairement une expérience plus longue, ce qui rejoint les modèles contemporains où la valeur perçue repose autant sur la qualité que sur la durée.
