---
title: "Rapport d'exploration - Temps de jeu"
author: "In the R - Link In Pipe"
date: "2025-06-11"
always_allow_html: true
output:
  prettydoc::html_pretty:
    theme: cayman        # autres choix : architect, tactile, leonids
    toc: true            # table des matières 
  pdf_document: default
---
```{r mise_en_place, include=FALSE}
#Ignorer la ligne
knitr::opts_chunk$set(echo = FALSE)

# Chargement des bibliothèques
library(dplyr)
library(tidyr)
library(ggplot2)
library(stringr)
library(treemapify)

# Chargement des fichiers (chemins locaux)
steam <- read.csv("./data/steam.csv", stringsAsFactors = FALSE)
hltb <- read.csv("./data/hltb_clean.csv", stringsAsFactors = FALSE)
opencritic <- read.csv("./data/opencritic_rankings_feb_2023.csv", stringsAsFactors = FALSE)

# Fonction robuste de conversion "23h 17m" -> heures décimales
convert_to_hours <- function(time_str) {
  time_str[time_str == "" | time_str == "N/A" | is.na(time_str)] <- NA
  h <- as.numeric(str_extract(time_str, "\\d+(?=h)"))
  m <- as.numeric(str_extract(time_str, "\\d+(?=m)"))
  h[is.na(h)] <- 0
  m[is.na(m)] <- 0
  result <- ifelse(is.na(time_str), NA, h + m / 60)
  return(result)
}

# Conversion des colonnes
hltb$main_story <- convert_to_hours(hltb$main_story)
hltb$extras <- convert_to_hours(hltb$extras)
hltb$completionist <- convert_to_hours(hltb$completionist)

# ---- filtre ASCII anti-LaTeX -------------------------------------------------
is_ascii <- function(x) !grepl("[^\\x00-\\x7F]", x)
steam_clean_ascii    <- steam %>% filter(is_ascii(name))
if ("Name" %in% names(hltb)) hltb_clean_ascii <- hltb %>% filter(is_ascii(Name))
# ------------------------------------------------------------------------------

```

---

# Introduction

Les jeux vidéo constituent aujourd’hui un objet d’étude de premier plan : ils mobilisent des enjeux économiques supérieurs à ceux du cinéma et de la musique, nourrissent une industrie technologique de pointe et s’inscrivent au cœur de problématiques d’ingénierie (grandes volumétries de données, optimisation d’algorithmes de recommandation, architecture distribuée des plateformes, etc.).
Dans ce contexte, notre travail vise à caractériser et modéliser la durée de complétion des jeux, ainsi d'analyser comment les avis sont donnés.

## Données

### Sources

Ainsi, notre objectif principal est d'analyser le temps de complétion de différents jeus vidéos afin de voir par quoi il est impacté. Pour ce faire, nous avons d'abord sélectionné un jeu de données appelé Video Games Playtime qui remplissait nos critères. Nous l'avons trouvé sur [Kaggle](https://www.kaggle.com/datasets/baraazaid/how-long-to-beat-video-games), où son auteur est [baraazaid](https://www.kaggle.com/baraazaid). ll est basé sur les données du site [How Long To Beat](https://howlongtobeat.com), qui recense des données sur le temps nécessaire pour terminer un jeu vidéo, selon différents styles de jeu. Ce jeu de données a été mis à jour pour la dernière fois en **2023**. Le fichier, [`video_games_playtime.jsonlines.zip`](](https://github.com/IF36-visualisation/projet-if36-p25-in-the-r-link-in-pipe/blob/master/data/video_games_playtime.jsonlines.zip)), contient **60 410 entrées**.

Afin d’enrichir notre analyse et de croiser les points de vue entre joueurs et professionnels, nous avons aussi sélectionné un deuxième jeu de données appelé **OpenCritic Ratings for all games and platforms**, disponible sur [Kaggle](https://www.kaggle.com/datasets/patkle/opencritic-ratings-for-all-games-and-platforms) où son auteur est [Patrick Klein](https://www.kaggle.com/patkle). Les données de ce dataset datent de **février 2023** et proviennent de [OpenCritic](https://opencritic.com), un site qui crée des notes pour les jeux en se basant sur des évaluations issues de la presse spécialisée. Le fichier, [`opencritic_rankings_feb_2023.csv`](https://github.com/IF36-visualisation/projet-if36-p25-in-the-r-link-in-pipe/blob/master/data/opencritic_rankings_feb_2023.csv), contient **13111 entrées**.

Pour élargir notre perspective sur les comportements de jeu et les durées de complétion, nous avons également choisi un **troisième jeu de données** extrait en **2019** de la plateforme **Steam**, souvent utilisée comme référence dans l’analyse des tendances vidéoludiques. Il est disponible sur [Kaggle](https://www.kaggle.com/datasets/nikdavis/steam-store-games?resource=download&select=steam.csv), où son auteur est [Nik Davis](https://www.kaggle.com/nikdavis). Ce fichier, intitulé [`steam.csv`](https://github.com/IF36-visualisation/projet-if36-p25-in-the-r-link-in-pipe/blob/master/data/steam.zip), contient des données publiques relatives à plus de **27 000 jeux** publiés sur Steam. 

### Video Games Playtime

Plusieurs variables nous intéressent :

- `Single-Player_Main Story_Average` : temps moyen pour terminer l’histoire principale en solo.
- `Single-Player_Main + Extras_Average` : temps moyen pour l’histoire principale avec le contenu additionnel.
- `Single-Player_Completionist_Average` : temps moyen pour terminer le jeu à 100%.
- `Single-Player_All PlayStyles_Average` : temps moyen tous styles de joueurs confondus.
- `Single-Player_Main Story_Rushed` et `Single-Player_Main Story_Leisure` : estiment les temps pour une complétion rapide ou détendue.
- Pour chaque temps de jeu, des variables supplémentaires telles que `Polled`, `Median`, `Rushed`, `Leisure` permettent d’explorer :
  - Le nombre de joueurs sondés (`Polled`)
  - La médiane (`Median`)
  - Le style de jeu rapide (`Rushed`) ou détendu (`Leisure`)

Autres variables notables :
- `Genres` : liste des genres associés à chaque jeu (type `character`).
- `Review_score` : note moyenne attribuée par les joueurs (type `integer`, en pourcentage).
- `Release_date` : date de sortie du jeu (type `character`, au format `YYYY-MM-DD`).
- `Platform` : liste des plateformes sur lesquelles le jeu est disponible (type `character`).
- `Name` : titre du jeu (type `character`).

### OpenCritic Ratings

Ce dataset permet de croiser :

- Le **score moyen agrégé** de la presse  
- Une **classification qualitative OpenCritic** (ex. "Mighty", "Strong", etc.)  
- Les **plateformes**, la **date de sortie** et l’**URL OpenCritic** de chaque jeu  

Tous les variables sont au format texte, avec des dates sous la forme `"Month Day, Year"` (ex: `"January 1, 2023"`).

Ce second dataset pourrait nous permettre de comparer les **avis des joueurs** (depuis `How Long To Beat`) avec ceux de la **presse spécialisée** (via `OpenCritic`) par exemple.

### Steam Playtime & Engagement

Ce jeu de données regroupe à la fois des métadonnées (comme le développeur, la date de sortie, le prix) et des mesures d’engagement des joueurs, notamment les **temps de jeu moyens**, les **notes positives ou négatives**, et les **nombres de succès**.

Parmi les variables les plus utiles pour notre projet :

- `average_playtime` : temps de jeu moyen en minutes (sur tous les joueurs).
- `median_playtime` : temps de jeu médian.
- `positive_ratings` / `negative_ratings` : nombre total d’évaluations positives et négatives laissées sur le jeu.
- `owners` : fourchette estimée du nombre de propriétaires du jeu (ex. : "1,000,000-2,000,000").
- `release_date` : date de sortie au format `YYYY-MM-DD`.
- `price` : prix affiché du jeu au moment de l’extraction.
- `categories`, `genres`, `steamspy_tags` : diverses classifications décrivant le gameplay et le contenu.
- `platforms` : plateformes supportées (Windows, Mac, Linux).
- `developer` / `publisher` : entités de développement et de publication.

L’intérêt de ce dataset est de pouvoir **relier le temps de jeu réel observé sur Steam** avec les **temps de complétion déclarés** sur HowLongToBeat, et de confronter cela aux **notes utilisateur Steam** ou encore à la **popularité** mesurée par le nombre d’owners. Il offre également un aperçu de l’**engagement général des joueurs** indépendamment du style de complétion.

## Plan d’analyse

Avant toute chose, nous avons réfléchi aux questions que nous souhaitons poser à nos données, aux croisements de variables intéressants, et aux méthodes de visualisation potentielles.

### Objectifs & interrogations

- Quels sont les facteurs qui influencent le temps de complétion d’un jeu vidéo ?
- Sur quelles parties les joueurs passent-ils le plus de temps (main story, extras, completionist) ?
- Les temps de complétion varient-ils selon la plateforme ?
- Combien de temps les joueurs passent-ils à jouer en moyenne ?
- Y a-t-il une corrélation entre le temps de jeu et la note du jeu ? la date de sortie ? les genres ?
- Quels sont les jeux les plus longs et les plus courts ? Appartiennent-ils à certains genres ?
- Les modes multijoueurs (coopératif ou compétitif) influencent-ils la durée de jeu ?

### Variables à comparer

D'une façon générale nous voulons comparer les temps moyens de complétion :
- Pour chaque mode de complétion (`Completionist`, `Speedrun`, `Multi-Player`...)
- Par plateforme (si disponible)
- Par genre(s) des jeux
- Par année (ou mois) de publication
- Par note (`Review_score`)
- Par extrêmes des temps de jeu : valeurs minimales et maximales

Nous pouvons aussi comparer le taux de complétion par rapport au prix du jeu pour voir si les joueurs sont plus investis en payant plus cher.
Nous souhaitons aussi comparer les temps de jeu du dataset Steam avec le dataset HowLongToBeat pour vérifier si les joueurs jouent plus ou moins longtemps que ce qui est annoncé comme temps "complet".
Enfin, nous voudrions comparer les avis des joueurs avec ceux de la presse spécialisée, depuis les datasets de How Long To Beat et de OpenCritics.

### Méthodes envisagées

Selon les variables analysées, nous envisageons d’utiliser :
- Des **histogrammes** pour visualiser les distributions de temps
- Des **boîtes à moustaches** (boxplots) pour comparer les genres ou années
- Des **courbes temporelles** pour étudier l’évolution dans le temps
- **D'autres visualisations adéquates** pour explorer les corrélations (temps vs note, par exemple)
- Des **matrices de corrélation** pour visualiser les corrélations entre plusieurs variables quantitatives (playtime, ratings, score, price)
- Des **Bargraph** pour visualiser la distribution des temps de jeu en fonction des genres/modes de jeu

---

# Le genre d’un jeu influence-t-il sa durée de complétion ?

## Hypothèse

Nous supposons que le genre d’un jeu vidéo influence fortement sa durée de complétion. Par exemple, les jeux de rôle ou d’aventure demanderaient plus d’heures pour être terminés, notamment en mode "completionist", tandis que les jeux de course ou de plateforme seraient plus courts.

## Graphique

```{r genre_duree_completion, message=FALSE, warning=FALSE}

# Extraction du genre principal (1er genre listé)
hltb_first_genre <- hltb
hltb_first_genre$Primary_Genre <- sapply(strsplit(hltb_first_genre$Genres, ","), function(x) trimws(x[1]))

# Sélection de 5 genres populaires
genres_to_keep <- c("Shooter", "Adventure", "Role-Playing", "Platformer", "Racing")
hltb_filtered <- hltb_first_genre %>%
  filter(Primary_Genre %in% genres_to_keep)

# Mise au format long
hltb_long <- hltb_filtered %>%
  select(Primary_Genre, main_story, extras, completionist) %>%
  pivot_longer(cols = c(main_story, extras, completionist),
               names_to = "Mode", values_to = "Temps_heures")

# Calcul des moyennes
hltb_summary <- hltb_long %>%
  filter(!is.na(Temps_heures)) %>%
  group_by(Primary_Genre, Mode) %>%
  summarise(Temps_moyen = mean(Temps_heures), .groups = "drop")


# Barplot final
ggplot(hltb_summary, aes(x = Primary_Genre, y = Temps_moyen, fill = Mode)) +
  geom_bar(stat = "identity", position = "dodge") +
  labs(title = "Temps de jeu moyen par genre et par mode",
       x = "Genre principal",
       y = "Temps de jeu moyen (heures)",
       fill = "Mode de jeu") +
  scale_fill_manual(values = c("#ff4500", "#e79abd", "darkblue")) +
  theme_minimal() +
  theme(plot.title = element_text(hjust = 0.5, size = 16),
        axis.text.x = element_text(angle = 45, hjust = 1))
```

---

## Interprétation

Ce graphique permet de comparer le **temps de jeu moyen par genre** selon trois modes de complétion : `main_story`, `extras` et `completionist`.

- Les **jeux de rôle (Role-Playing)** sont clairement les plus longs, notamment en mode *completionist* où la moyenne dépasse 75h.
- Les **jeux de course** ont aussi une durée moyenne importante en mode completionist, bien plus que ce que l’on aurait pu anticiper.
Cela peut s'expliquer par le fait que les jeux de courses contiennent des saisons avec un certain nombre de courses à effectuer (entre 15 et 30). L'echec d'une seule course par saison suffit pour ne pas pouvoir terminer le jeu à 100% et prends donc beaucoup plus de temps de manière générale.
- À l’inverse, les **shooters** et **platformers** sont globalement plus courts, rarement au-dessus de 10-15h même en mode étendu.
Cela semble logique car les joueurs de shooters s'interessent plus à des modes compétitifs et les plateformeurs sont de manière générale plus courts et faciles a terminer que des jeux de rôle ou d'aventure.
- 
Ces résultats confirment que le genre du jeu est un bon prédicteur de sa durée. Il serait intéressant d’approfondir cette analyse en croisant la durée avec d’autres variables comme le prix pour voir par exemple si des jeux plus chèrs sont plus complets et par conséquent, plus long à terminer.

## Complément d'analyse Shiny 

Nous avons réalisé des graphiques détaillés grâce à Shiny, en montrant les résultat mode par mode pour avoir plus de genres de jeux


```{r shiny-screenshots, echo=FALSE, out.width='85%', fig.align='center'}
knitr::include_graphics(c(
  "https://raw.githubusercontent.com/IF36-visualisation/projet-if36-p25-in-the-r-link-in-pipe/master/shiny/capture_shiny_rapport_2.png",
  "https://raw.githubusercontent.com/IF36-visualisation/projet-if36-p25-in-the-r-link-in-pipe/master/shiny/capture_shiny_rapport.png",
  "https://raw.githubusercontent.com/IF36-visualisation/projet-if36-p25-in-the-r-link-in-pipe/master/shiny/capture_shiny_rapport_3.png"
))
```

## Interprétation

L’application propose un filtre “Mode de jeu” (extras, completionist, main_story) et affiche, pour chaque mode, un histogramme horizontal des temps moyens de jeu par genre :

Mode `extras`
- **Top 3 genres** : Massively Multiplayer, Incremental, Tactical Wargame
- **Interprétation** : les joueurs qui cherchent des « extras » passent le plus de temps sur des jeux en ligne massifs et des jeux à progression lente (incremental).

Mode `completionist`
- **Top 3 genres** : Massively Multiplayer, Console RPG, Incremental
- **Interprétation** : ceux qui visent la complétion investissent beaucoup de temps dans les RPGs consoles (quêtes secondaires) et les jeux massivement multi.

Mode `main_story`
- **Top 3 genres** : Incremental, Massively Multiplayer, Simulation/Role-Playing
- **Interprétation** : pour terminer seulement la trame principale, les joueurs choisissent souvent des jeux « incremental » (campagnes longues) et restent dans des titres en ligne ou dans des simulations à forte rejouabilité.

---

# Dans quelle mesure la proportion d'avis positifs par rapport aux avis négatifs des jeux vidéos influence-t-elle le temps passé sur ces jeux ?

## Hypothèse

Pour répondre à cette question, nous cherchons à réaliser un histogramme comparant les avis des joueurs au temps de jeu moyen et médian passé sur les jeux.


## Graphique

```{r avis_temps_jeu, message=FALSE, warning=FALSE, fig.width=12, fig.height=7}
ratings_playtime <- steam %>% filter(average_playtime != 0) %>% mutate(
  average_playtime_hours = round(average_playtime / 60, 2),
  median_playtime_hours = round(median_playtime / 60, 2),
  percent_positive_ratings = round(100 * positive_ratings / (positive_ratings + negative_ratings))
) %>% select(percent_positive_ratings,
             average_playtime_hours,
             median_playtime_hours)

ratings_summary <- ratings_playtime %>%
  mutate(
    rating_bucket = cut(
      percent_positive_ratings,
      breaks = c(0, 25, 50, 75, 100),
      labels = c("0-25%", "25-50%", "50-75%", "75-100%"),
      include.lowest = TRUE
    )
  ) %>%
  group_by(rating_bucket) %>%
  summarise(
    average_playtime = mean(average_playtime_hours, na.rm = TRUE),
    median_playtime = median(median_playtime_hours, na.rm = TRUE)
  )

ggplot(ratings_summary, aes(x = rating_bucket)) +
  geom_col(aes(y = average_playtime, fill = "Moyenne"), width = 0.6) +
  geom_col(aes(y = median_playtime, fill = "Médiane"), width = 0.3) +
  geom_text(
    aes(y = average_playtime, label = round(average_playtime, 1)),
    vjust = -0.5,
    size = 4,
    color = "#ff4500",
    fontface = "bold"
  ) +
  geom_text(
    aes(y = median_playtime, label = round(median_playtime, 1)),
    vjust = -0.5,
    size = 4,
    color = "lightblue",
    fontface = "bold"
  ) +
  scale_fill_manual(values = c("Moyenne" = "darkblue", "Médiane" = "#ff4500"),
                    name = "") +
  labs(
    title = "Comparaison du temps de jeu moyen et médian par tranche d'avis positifs",
    subtitle = "Source : Steam (jeux avec temps de jeu non nul)",
    x = "Pourcentage d'avis positifs",
    y = "Temps de jeu (heures)"
  ) +
  theme(
    plot.title = element_text(
      hjust = 0.5,
      size = 18,
      face = "bold",
      color = "black"
    ),
    plot.subtitle = element_text(
      hjust = 0.5,
      size = 12,
      color = "black"
    ),
    axis.title = element_text(size = 14, color = "black"),
    axis.text = element_text(size = 12, color = "black"),
    panel.grid.major = element_line(color = "grey90"),
    panel.grid.minor = element_blank()
  )
```

## Interprétation

D'après le temps de jeu moyen, plus les avis sont positifs plus les jeux sont joués. Néanmoins, d'après le temps jeu médian, les avis, qu'ils soient très positifs ou très négatifs ou dans l'entre-deux, n'influencent pas le temps passé sur les jeux. Donc, très peu de joueurs se fient aux avis Steam ou ils préfèrent jouer quelques heures avant d'aller lire les avis. Les avis Steam ne sont peut-être pas aussi pertinents que ceux rédigés par la presse et les magazines spécialisés.

## Remarque

Une version dynamique de ce graphique est disponible sur notre **application Shiny**, pour voir les moyennes séparées en plus ou moins de tranches.

---

# Il y a t il une corrélation entre le temps de jeu et son genre ?

## Hypothèse

Pour cette analyse, nous avons voulu identifier quels étaient les jeux présentant les **temps de jeu moyens les plus élevés** sur Steam et **les genres associés**.  
**Notre hypothèse** est que certains types de jeux, comme les **jeux de simulation** ou les **multijoueurs**, pourraient inciter à des sessions de jeu beaucoup plus longues que d’autres genres plus rapides ou épisodiques.

## Premier graphique

```{r temps_jeu_genre, message=FALSE, warning=FALSE}

# Nettoyer les genres : extraire le premier genre
steam_premier_genre <- steam %>%
  filter(!is.na(genres), average_playtime > 0) %>%
  mutate(
    genre_main = str_split(genres, ";", simplify = TRUE)[,1],
    average_playtime_hours = average_playtime / 60
  )

# Calculer la moyenne du temps de jeu par genre
genre_summary <- steam_premier_genre %>%
  group_by(genre_main) %>%
  summarise(mean_playtime = mean(average_playtime_hours, na.rm = TRUE)) %>%
  arrange(desc(mean_playtime))

# Afficher le graphique
ggplot(genre_summary, aes(x = reorder(genre_main, mean_playtime), y = mean_playtime)) +
  geom_col(show.legend = FALSE, fill = "darkblue") +
  coord_flip() +
  labs(
    title = "Temps moyen de jeu par genre",
    x = "Genre",
    y = "Temps moyen (heures)"
  ) +
  theme_minimal()
```

## Interprétation

Le graphique **valide notre hypothèse**, montrant clairement que les jeux de type **"Massively Multiplayer"** (MMORPG) et **"Free to Play"** enregistrent les temps de jeu moyens les plus élevés. Cela peut s’expliquer par leur fonctionnement : les MMORPG sont conçus pour retenir les joueurs sur le long terme grâce à des systèmes d’évolution progressive, de missions quotidiennes, d’interactions sociales et d'abonnement. Les jeux Free to Play, souvent multijoueurs eux aussi, encouragent également une forte rétention pour maximiser leur modèle économique basé sur les microtransactions.

À l'inverse, des genres comme **"Casual"**, **"Photo Editing"**, **"Nudity"** ou encore **"Gore"** affichent des temps moyens bien plus courts. Ces catégories correspondent souvent à des expériences plus brèves, peut être de par leur contenu limité, ou parce que leur public recherche des sessions de jeu rapides.

Cependant, avec cette visualisation il est assez difficile d'en tirer une analyse complète. Nous avons donc réalisé une **seconde analyse** plus précise, centrée sur les **15 jeux les plus joués**. Cela permet d'illustrer concrètement quels jeux dominent vraiment en termes de durée, et de voir si certains genre sortent alors du lot.

## Deuxième graphique

```{r plus_joues_genre, message=FALSE, warning=FALSE}

# Nettoyage : extraire le premier genre
steam_clean_simple <- steam %>%
  filter(!is.na(average_playtime), average_playtime > 0, genres != "") %>%
  mutate(
    average_playtime_hours = average_playtime / 60,
    genre_main = str_split(genres, ";") |> sapply(\(x) str_trim(x[1]))
  )

# Sélection des 15 jeux les plus joués
top_jeux_simple <- steam_clean_simple %>%
  arrange(desc(average_playtime_hours)) %>%
  slice_head(n = 15)

# Nouveau graphique
ggplot(top_jeux_simple, aes(x = reorder(name, average_playtime_hours), y = average_playtime_hours, fill = genre_main)) +
  geom_col() +
  coord_flip() +
  labs(
    title = "Les 15 jeux les plus joués sur Steam par genre principal",
    x = "Jeu",
    y = "Temps moyen de jeu (en heures)",
    fill = "Genre principal"
  ) +
  scale_fill_manual(values = c("#cca505", "#d16505", "#ff4500", "#e79abd", "darkblue", "lightblue", "#00ddb0")) +
  theme_minimal() +
  theme(legend.position = "bottom", legend.text = element_text(size = 8))
```

## Interprétation

Le graphique obtenu montre que :

- Certains jeux avec un genre **Adventure** ou **Free to Play** apparaissent comme ayant des **temps de jeu moyens particulièrement élevés**.
- Parmis les 5 premiers, **3** font partie du genre **Adventure**.
- Les **jeux de genre indépendants (Indie)** orientés du même type figurent parmi les titres les plus joués en termes de durée.
- Cela **confirme partiellement notre hypothèse** : les genres favorisant **l'exploration** ou **l'investissement dans un personnage** tendent à engendrer des sessions de jeu beaucoup plus longues. **Cependant** nous sommes plutôt surpris de ne pas voir plus de jeux **Multijoueurs** en haut du classement, comme le montrait le premier graphique, qui ont notament une durée de vie quasi **illimité**. 

Nous pouvons formuler l’hypothèse suivante : si le genre "Massively Multiplayer" apparaît très largement en tête dans le graphique 1 (temps moyen par genre), c’est parce que les jeux multijoueurs en ligne sont conçus pour encourager un investissement très long dans la durée (progression continue, événements récurrents, interactions sociales), mais ils restent peu nombreux en nombre de titres comparé aux jeux d'aventure ou free-to-play. Ainsi, dans le graphique 2, les jeux d'aventure et free-to-play dominent car ils sont beaucoup plus représentés dans le catalogue global et certains titres très populaires tirent leur genre vers le haut en termes de temps joué.

## Remarque

Une version dynamique de ce dernier graphique est disponible sur notre **application Shiny**, pour voir plus de jeux. 

Il est important de préciser que ce dataset date de **2019**.
Depuis, les jeux les plus joués sur Steam ont largement évolué, d'après Steam [Classement actuel des jeux les plus joués sur Steam (SteamDB)](https://steamdb.info/charts/) : des titres comme Counter-Strike 2, Dota 2 ou encore PUBG dominent aujourd'hui les classements. Les tendances actuelles sont donc significativement différentes de celles observées dans cette visualisation.

---

# Il y a t il une relation entre le prix d'un jeu, sa note et le nombre de personnes qui le possèdent ?

## Hypothèse

Nous avons voulu déterminer si le **prix** d’un jeu et **l’avis donné par les joueurs** avaient une influence sur le **nombre de personnes qui achètent le jeu**, mais aussi si il y avait une corrélation entre le **prix** et **l’avis des joueurs**.
Nous pensons que les jeux les **moins chers** et les **mieux notés** sont ceux qui sont les plus achetés. 

## Premier graphique 
```{r prix_note_possesseurs, message=FALSE, warning=FALSE}

# On ne garde que les variables dont on a besoin (avis, note, nombre de possesseurs)
steam_ratings_price_owners <- steam %>%
  select(positive_ratings, negative_ratings, price, owners)

# On calcule la médiane du nombre de possesseurs, en milliers
steam_ratings_price_owners <- steam_ratings_price_owners %>%
  separate(owners,c('min_owners','max_owners'),'-') %>%
  mutate(max_owners = as.numeric(max_owners) / 1000, min_owners = as.numeric(min_owners) / 1000) %>%
  mutate(owners = ((max_owners - min_owners) / 2 ) + min_owners)

# On supprime les lignes où il y a trop de possesseurs ou un prix trop élévé
# pour éviter que quelques outliers ne rendent le graphique illisible car trop petit 
# On supprime aussi les lignes où il y a trop peu d'avis car elles peuvent fausser les données
steam_ratings_price_owners <- steam_ratings_price_owners %>%
  filter(positive_ratings+negative_ratings>5, owners < 1000, price < 100)

# On calcule le pourcentage de votes positifs
steam_ratings_price_owners <- steam_ratings_price_owners %>%
  mutate(ratings = ((positive_ratings / (positive_ratings + negative_ratings)) * 100))

# On met les lignes avec le plus de possesseurs sur le dessus du graphique
# Elles sont moins nombreuses donc cela permet de mieux les voir 
steam_ratings_price_owners <- steam_ratings_price_owners %>%
  arrange(owners)

# On crée un graphique en nuage de points
graphe <- ggplot(steam_ratings_price_owners,
                 aes(x = price,
                     y = ratings,
                     color = owners,
                     alpha = owners)) +
  geom_point() +
  geom_point() +
  geom_point()

# On inverse les couleurs du dégradé, onveut qu'un nombre plus élevé = une couleur plus sombre
graphe <- graphe + scale_colour_gradient(low = "lightblue", high = "darkblue") + theme_minimal()

# On ajoute un titre et on change les labels
graphe <- graphe + labs(colour = "Médiane du nombre\nestimé de possesseurs\n(milliers)",
                        y = "Pourcentage de votes positifs",
                        x = "Prix en dollars américains",
                        title = "Estimation du nombre de possesseurs d'un jeu\nen fonction du prix et du nombre de votes positifs") +
          guides(alpha = FALSE)

# On affiche le graphique
graphe

```

## Interprétation

Le graphique obtenu montre que :

- Les jeux **les moins chers** et **les mieux notés** sont **les plus possédés**.
- Les jeux n'ayant **que des notes positives** sont dans **les moins possédés**, mais le reste du temps, **plus un jeu a de votes positifs plus que négatifs**, **plus il est possédé**. 
- Les jeux **les plus possédés** sont des jeux **gratuits**.
- Plus un jeu est **cher**, plus il a un **pourcentage d'avis élevé**.
- Une majorité des jeux ont un **prix en dessous de 50 dollars**, et même **en dessous de 25 dollars**.
- On remarque que **les prix finissant par 5 ou 0** sont **plus communs** que les autres, notamment **à partir de 30 dollars**. 

Cela **confirme partiellement** notre hypothèse : on voit que **moins un jeu est cher** et **plus il a un pourcentage élevé d'avis positifs**, **plus il aura de chances d'être possédé**. On voit aussi apparaître une **corrélation entre note et prix**. 

Nous pouvons donc partir du principe que lorsqu'un jeu est peu cher, et surtout lorsqu'il est gratuit, les utilisateurs vont plus l'acheter. De plus, les utilisateurs auront plus tendance à acheter un jeu s'il est bien noté. Nous pouvons supposer que c'est dû aux faits suivants :
- Les utilisateurs auront **plus confiance** en un jeu avec de **bons avis**. 
- **Moins un jeu est cher**, moins il leur semble **risqué de l'acheter**, même s'il a de mauvais avis.
- Les jeux **les mieux notés** sont **plus mis en avant** par la plateforme Steam. Un utilisateur a plus de chance d'entrer en contact avec des jeux bien notés, et donc de les acheter.

Cependant, les jeux n'ayant **que des notes positives** sont **moins possédés**. Il est très probable que ces deux faits soient corrélés : si un jeu n'a **aucun avis négatif**, c'est souvent un signe que **peu de personnes l'ont acheté**. À partir d'un certains nombre d'achats et donc de votes, il y a généralement **au moins une personne qui n'a pas apprécié** le jeu. Il est donc possible que, **parce que ces jeux ne sont pas très possédés**, ils n'ont **pas encore reçu d'avis négatif**.

Il serait toutefois intéressant de savoir **comment** est déterminée **l'estimation du nombre de possesseurs**. Il est en effet possible que les **relations de causalité** que nous avons remarquées soient **inversées** si cette estimation est **basée sur le prix du jeu et les avis qu'il a reçus**.

Par ailleurs, on peut supposer que les utilisateurs qui achètent un jeu **plus cher** ont plus réfléchi à cet achat, qu'ils sont **moins suceptibles d'être déçus**, et que c'est pour cela qu'ils ont un **avis positif** sur le jeu.

Nous avons ensuite réalisé une heatmap des corrélations multivariées, qui permet de quantifier la corrélation entre les différentes features du dataset, comme le prix, les avis ou la popularité. Nous allons nous servir d'une matrice de correlation pour notre analyse.

## Remarque

Une version dynamique de ce graphique est disponible sur notre **application Shiny**, pour pouvoir modifier l'intervalle de prix visualisé. 

Nous avons supprimé les lignes où il y avait trop de possesseurs ou un prix trop élévé pour éviter que quelques outliers ne rendent le graphique illisible car trop petit. Nous avons aussi supprimé les lignes où il y avait trop peu d'avis car elles auraient pu fausser les données.

## Deuxième graphique

```{r prix_note_possesseurs_heatmap, message=FALSE, warning=FALSE}

steam_num <- steam %>%
  # médiane des propriétaires (en milliers)
  separate(owners, c("min_owners","max_owners"), "-", convert = TRUE) %>%
  mutate(popularite = (min_owners + max_owners)/2 / 1000,
         average_playtime_h = average_playtime / 60,
         
         achievements = achievements,                # déjà numérique dans le csv
         required_age = as.numeric(required_age),
         price = price) %>%
  # variables retenues
  select(average_playtime_h, popularite, positive_ratings, price) %>%
  drop_na()

# --- Matrice de corrélation ---------------------------------------------------
mat_corr  <- cor(steam_num, use = "pairwise.complete.obs")

corr_long <- as.data.frame(as.table(mat_corr)) |>
  rename(Var1 = Var1, Var2 = Var2, Corr = Freq)

# --- Heat-map -----------------------------------------------------------------
ggplot(corr_long, aes(Var1, Var2, fill = Corr)) +
  geom_tile(color = "grey90") +
  geom_text(aes(label = sprintf("%.2f", Corr)), colour = "black", size = 3) +
  scale_fill_gradient2(
    low  = "#ff4500",
    mid  = "#e79abd",   # pour ~0
    high = "darkblue",
    limits = c(-1, 1),
    midpoint = 0,
    name = "r"
  ) +
  labs(title = "Matrice de corrélation – variables clés (Steam)",
       x = "", y = "") +
  theme_minimal() +
  theme(axis.text.x = element_text(angle = 45, hjust = 1),
        plot.title  = element_text(hjust = .5, face = "bold"))

```

## Interprétation

La corrélation très forte ( r ≈ 0,76 ) entre popularité (nombre de possesseurs) et positive_ratings confirme qu’un jeu largement diffusé reçoit mécaniquement davantage d’avis positifs ; on retrouve ici l’effet « plus on est joué, plus on est noté ».

En revanche, le temps moyen de jeu (average_playtime_h) n’est pratiquement pas corrélé à la popularité ( r ≈ 0,11 ) ni aux évaluations ( r ≈ 0,09 ) : un titre peut donc être massivement possédé et plébiscité sans pour autant retenir longtemps ses joueurs, ce qui nuance l’idée qu’un bon accueil garantirait un engagement durable.

Le prix montre seulement une corrélation faible et positive avec les évaluations ( r ≈ 0,23 ) : les jeux plus chers sont légèrement mieux notés, possiblement parce qu’il s’agit de productions premium mieux finies ; toutefois, le lien prix ↔ popularité reste ténu ( r ≈ 0,10 ), suggérant que le tarif n’entrave pas significativement la diffusion lorsqu’un titre dispose d’un bouche-à-oreille favorable.

Enfin, la quasi-absence de rapport entre prix et temps de jeu ( r ≈ -0,03 ) indique que payer plus cher n’offre pas nécessairement une expérience plus longue, ce qui rejoint les modèles contemporains où la valeur perçue repose autant sur la qualité que sur la durée.

---

# Y a-t-il un lien entre le nombre de possesseurs des jeux et le temps passé sur les jeux ?

## Graphique

```{r possesseurs_temps_jeu, message=FALSE, warning=FALSE}
# On ne prend pas en compte les jeux gratuits
# On convertit l'intervalle de possesseurs en valeur numérique moyenne
# On convertit le temps de jeu en heures
steam_filtered <- steam %>%
  filter(price > 0) %>%
  mutate(
    owners_min = as.numeric(sub("-.*", "", owners)),
    owners_max = as.numeric(sub(".*-", "", owners)),
    owners_mean = (owners_min + owners_max) / 2,
    average_playtime_hours = average_playtime / 60
  )

# Sélection des 20 jeux payants les plus possédés
top_games <- steam_filtered %>%
  arrange(desc(owners_mean)) %>%
  slice_head(n = 20)
```
```{r}
ggplot(top_games,
       aes(area = owners_mean, fill = average_playtime_hours, label = name)) +
  geom_treemap() +
  geom_treemap_text(
    colour = "white",
    place = "center",
    grow = TRUE,
    reflow = TRUE
  ) +
  scale_fill_gradient(low = "lightblue",
                      high = "darkblue",
                      name = "Temps de jeu moyen (heures)") +
  labs(title = "Les 20 jeux Steam les plus vendus",
       subtitle = "possession vs. temps de jeu moyen",
       caption = "Source : steam.csv") +
  theme_minimal()
```

## Interprétation

On remarque que PUBG (PlayerUnknown's Battlegrounds) est le jeu payant Steam le plus possédé qui est le plus joué. Mais il reste presque le seul jeu payant Steam très vendu à être très joué. En effet, d'après le graphique, plusieurs jeux sont énormément possédés, comme Portal, Portal 2 et Half Life, et très peu joués voire pas du tout lancés. Cela peut s'expliquer par l'offre groupée des jeux Valve qui est vendue très peu cher en période de soldes. Il y a également des jeux comme Payday 2 et Skyrim qui font partie de la bibliothèque de beaucoup de joueurs mais qui ne sont pas tant joués que ça. Cela peut aussi s'expliquer par le phénomène des soldes. Durant les soldes, Steam propose des jeux populaires et présents sur la plateforme depuis très longtemps à des prix très bas. Donc, une certaine partie des joueurs achètent des jeux de manière compulsive afin d'ajouter les jeux à leur bibliothèque se persuadant qu'ils vont y jouer un jour. En réalité, ce graphique montre qu'une grande partie des joueurs n'essayera même pas d'y jouer une seule fois.

## Remarque

Une version de ce treemap est disponible sur notre **application Shiny**.

---

# Les temps de complétion varient-ils selon la plateforme ?

## Hypothèse

Certains jeux pourraient être plus longs sur **Windows** que sur **Mac** ou **Linux**, en raison d’une **optimisation différente**, d’un **public distinct** ou d’un **catalogue partiel**. Nous faisons l’hypothèse que les jeux disponibles sur Windows sont en moyenne plus longs à jouer, car c’est la plateforme la plus courante, avec le catalogue le plus complet.

## Graphique 1

```{r plateform_des_jeux, message=FALSE, warning=FALSE}
library(dplyr)
library(ggplot2)
library(stringr)
library(tidyr)

# Nettoyage de base
steam <- steam %>%
  filter(average_playtime > 0) %>% # on garde les jeux joués
  mutate(
    average_playtime_hours = average_playtime / 60,
    windows = str_detect(platforms, "windows"),
    mac     = str_detect(platforms, "mac"),
    linux   = str_detect(platforms, "linux")
  )

# Création du dataset long : une ligne par plateforme présente
steam_long <- steam %>%
  select(name, average_playtime_hours, windows, mac, linux) %>%
  pivot_longer(cols = c(windows, mac, linux),
               names_to = "platform",
               values_to = "available") %>%
  filter(available == TRUE)

# Résumé par plateforme
platform_summary <- steam_long %>%
  group_by(platform) %>%
  summarise(
    n_jeux = n(),
    moyenne_heures = mean(average_playtime_hours),
    mediane_heures = median(average_playtime_hours)
  )

# Affichage du graphique
ggplot(steam_long, aes(x = platform, y = average_playtime_hours, fill = platform)) +
  geom_boxplot(outlier.alpha = 0.2) +
  scale_y_continuous(trans = "sqrt") +
  labs(
    title = "Temps de jeu moyen par plateforme (jeux Steam)",
    x = "Plateforme",
    y = "Temps moyen (heures)",
    fill = "Plateforme"
  ) +
  scale_fill_manual(values = c("#ff4500", "#e79abd", "darkblue")) +
  theme_minimal()
```

## Remarque

Le graphique est assez pertinent pour voir les **extremums**, mais complique la lecture pour les boîtes en elles-mêmes. En effet, le **temps de jeu moyen** pour la majorité des jeux est relativement faible (souvent au alentour de **20h**). Mais certains jeux (typiquement les **MMO ou jeux multijoueurs**) atteignent des temps de jeu particulièrement élevé (plusieurs **milliers d’heures**). De ce fait, l’échelle de l’**axe Y s’étire** énormément, rendant les boxplots écrasés vers le bas.

Étant donné que ces extremum sont très semblables, j'ai décidé de refaire un graphique en adaptant l'axe Y (limité à 100h) pour plus de visibilité :

## Graphique 1.2

```{r plateform_des_jeux2, message=FALSE, warning=FALSE}
ggplot(steam_long, aes(x = platform, y = average_playtime_hours, fill = platform)) +
  geom_boxplot(outlier.alpha = 0.2) +
  coord_cartesian(ylim = c(0, 100)) +
  labs(
    title = "Temps de jeu par plateforme (jeux Steam)",
    subtitle = "Distribution des temps de jeu moyens (limités à 100h)",
    x = "Plateforme",
    y = "Temps moyen (heures)",
    fill = "Plateforme"
  ) +
  scale_fill_manual(values = c("#ff4500", "#e79abd", "darkblue")) +
  theme_minimal()
```

## Interprétation des résultats 

Cette nouvelle version du graphique permet d'y voir un peu plus clair sur les différences de temps de jeu moyen selon les plateformes supportées par les jeux Steam :

- **Windows** semble être la plate-forme la plus courante, elle affiche la plus grande variabilité de temps de jeu ;
- **Mac** montre des temps de jeu en moyenne plus élevés que Linux ;

Ces variations peuvent s'expliquer de différentes manières. Cependant, la lisibilité de ce graphique me semblant encore assez complexe, j'ai décidé de l'adapter pour essayer d'y voir un peu plus clair d'abord, notamment en prenant une **échelle logarithmique**, et un autre type de graphique : le **Violon plot**.


## Graphique 2

```{r plateform_des_jeux3, message=FALSE, warning=FALSE}
ggplot(steam_long, aes(x = platform, y = average_playtime_hours, fill = platform)) +
  geom_violin(trim = FALSE, alpha = 0.6) +
  scale_y_log10() +
  labs(title = "Distribution des temps de jeu moyens par plateforme (violin plot)",
       y = "Temps de jeu (heures, log)", x = "Plateforme") +
  scale_fill_manual(values = c("#ff4500", "#e79abd", "darkblue")) +
  theme_minimal()
```

## Interprétation 

Sur cette forme de graphique, nous avons plusieurs choses :
- En premier, **l'échelle** : c'est une échelle logarithmique, cela signifie qu’au lieu d’avoir un axe linéaire (1, 2, 3, ...), on a ici une échelle de puissance de 10 :
    - 1e-01 → 0,1 heure (≈ 6 minutes)
    - 1e+00 → 1 heure
    - 1e+01 → 10 heures
    - 1e+02 → 100 heures
    - 1e+03 → 1000 heures (= plus de 40 jours) 

L'**avantage** de cette échelle est qu'elle **compresse visuellement les valeurs extrêmes** et **rend plus lisibles les tendances générales**, même en présence de très gros outliers.

- En deuxième, la **largeur** du violon : elle indique à chaque hauteur la **densité de jeux** à ce niveau de durée. Ainsi : 
    - Si le violon est large vers 1e+01, cela signifie que de nombreux jeux ont une durée moyenne autour de 10h.
    - Si le violon est étroit à un endroit, il y a peu de jeux avec ce temps de jeu moyen.
    
Maintenant, revenons à nos **résultats** :
- Sur les **3 plateformes**, la majorité des jeux ont un **temps moyen compris entre 1h et 10h** (zone la plus large, centrée vers 1e+00 à 1e+01).
- **Quelques jeux dépassent** les 100h voire 1000h, mais ils sont très rares : c’est la partie très fine et étirée du haut du violon.
- Les **distributions sont globalement similaires** entre les 3 plateformes :
    - **Windows** a une base légèrement plus étalée vers le bas, ce qui suggère qu’il y a un peu plus de jeux avec très peu de temps de jeu moyen.
    - **Linux** et **Mac** semblent un peu plus concentrés autour d’un cœur de distribution (≈ 5-10h).

En conclusion sur ce graphique :
- Il ne montre **pas un écart majeur** entre les plateformes ;
- J'ai supposé que Windows puisse avoir **plus de jeux disponibles** sur sa plateforme, c'est pourquoi j'ai produit ce bar chart :


## Graphique 3

```{r plateform_des_jeux4, message=FALSE, warning=FALSE}
steam %>%
  summarise(
    Windows = sum(windows, na.rm = TRUE),
    Mac = sum(mac, na.rm = TRUE),
    Linux = sum(linux, na.rm = TRUE)
  ) %>%
  pivot_longer(everything(), names_to = "platform", values_to = "n") %>%
  ggplot(aes(x = platform, y = n, fill = platform)) +
  geom_col() +
  labs(title = "Nombre de jeux disponibles par plateforme",
       x = "Plateforme",
       y = "Nombre de jeux") +
  scale_fill_manual(values = c("#ff4500", "#e79abd", "darkblue")) +
  theme_minimal()
```

## Interprétation  

Ce graphique montre le nombre total de jeux disponibles sur Steam pour chaque plateforme. On observe que :
- **Windows** domine très largement avec plus de **6000** jeux disponibles.
- **Mac** suit avec environ **2500** jeux.
- **Linux** ferme la marche avec environ **1700** jeux.

Cette différence quantitative permet d’expliquer **pourquoi** la distribution des temps de jeu sur Windows était plus étalée dans le violin plot :
==> Plus il y a de jeux disponibles, plus la distribution s’élargit mécaniquement

Pour conclure sur ce graphique, l’analyse des temps de complétion par plateforme, à travers ces visualisations complémentaires, nous permet de dire :
- Les **distributions de temps de jeu sont globalement similaires** entre Windows, Mac et Linux ;
- Toutefois, **Windows** présente une distribution **plus étalée**, avec davantage de temps de jeux, ce qui s’explique par son **catalogue beaucoup plus vaste** ;

En conclusion, les différences de temps de jeu moyen entre plateformes ne semblent pas liées à des caractéristiques intrinsèques des systèmes, mais plutôt à la taille et la diversité du catalogue disponible sur chaque plateforme.


## Conclusion générale

Notre exploration multidimensionnelle du temps de jeu des jeux vidéo nous a permis de valider plusieurs hypothèses, mais aussi d’en nuancer d’autres. En combinant des sources complémentaires (HowLongToBeat, OpenCritic, Steam), nous avons pu croiser données techniques, critiques/notations et comportements réels des joueurs.

Voici les grandes lignes dégagées de notre analyse :

- Le **genre du jeu est un facteur déterminant** de la durée de complétion. Les jeux de rôle et de course sont structurellement plus longs, surtout en mode "completionist", tandis que les shooters ou plateformers sont en moyenne plus courts.

- La **relation entre avis positifs et temps de jeu est complexe** : si les jeux très bien notés sont un peu plus joués en moyenne, ce n’est pas un lien systématique. Le temps médian est assez peu affecté par la note, ce qui suggère que les joueurs ne s’appuient pas uniquement sur les évaluations pour décider de leur engagement.

- L’étude du **genre et de la popularité** croisée aux temps de jeu montre que certains genres comme le "Massively Multiplayer" ou le "Free to Play" génèrent de très longues durées moyennes.

- Le **prix** n’est pas directement lié à la durée de jeu, mais il influence la popularité. Les jeux peu chers et bien notés sont les plus achetés. Un jeu plus cher tend à être mieux noté, mais pas nécessairement plus joué.

- Concernant **les plateformes, les différences de temps de complétion** ne semblent pas dues à des comportements différents, mais plutôt à la **taille du catalogue**. 

- Enfin, bien que certains jeux très possédés soient très joués (ex. PUBG), beaucoup de **titres achetés en promotion ne sont presque jamais lancés**. Cela illustre un phénomène de consommation impulsive renforcé par les soldes Steam.

En conclusion, le temps passé sur un jeu est influencé par des **facteurs** à la fois **structurels** (genre, modèle économique, plateforme) et **comportementaux** (lecture d’avis, objectifs personnels, préférences, achats impulsifs). Bien sur, il est important de **nuancer** un peu cette analyse puisque nos datasets ne sont pas les plus récent (respectivement 2023, Fev 2023 et 2019). Les tendances actuelles peuvent donc différer des observations issues de ces données. Enfin, on peut estimer qu'il y a un **biais de sélection** dans nos données car les jeux présents dans les datasets ne représentent pas nécessairement l’ensemble des jeux joués : par exemple le dataset **OpenCritic** reflète surtout les titres couverts par la presse spécialisée, donc plutôt des jeux "visibles", souvent moyens ou gros budgets.
Ces éléments invitent à interpréter les résultats avec prudence, et soulignent la nécessité de croiser nos sources et d’actualiser régulièrement les données pour refléter au mieux les pratiques des joueurs et l’évolution de l’industrie du jeu vidéo.


---


# Les avis des joueurs sur les jeux sont-ils différents de ceux de la presse spécialisée ?

## Hypothèse

Nous avons voulu déterminer si l'**avis des joueurs** sur un jeu et celui de la **presse spécialisée** étaient différents.
Pour cela, nous verrons une comparaison des avis sur les **10 jeux les mieux notés par les joueurs** et les **10 jeux les mieux notés par la presse**.
Nous allons aussi voir les jeux pour lesquels **la presse et les joueurs ont donné le même avis**, en comparant les jeux avec les **meilleures et les pires notes**. 
Nous pensons que les deux avis seront très différents mais nous ne savons pas exactement comment. Nous pensons que des jeux très connus vont avoir de **bonnes notes** de la part des deux, et que des jeux peu connus risquent d'avoir **deux notes avec plus de différence**.

## Graphiques 

```{r note_presse_joueurs, message=FALSE, warning=FALSE}
# Fusionner les données selon le nom du jeu
scores_jeux <- hltb %>%
  select(Name, Review_score) %>%
  merge((opencritic %>%
           select(title, score)), by.x="Name", by.y = "title") %>%
  rename("titre" = "Name", "score_presse" = "score", "score_joueurs" = "Review_score") %>%
  na.omit()

# On supprime les lignes où les avis des joueurs sont à 0 ou à 100, 
# parce que ça pourrait signifier. qu'il y a eu peu ou pas d'avis donnés
scores_jeux <- scores_jeux %>%
  filter(score_joueurs < 100, score_joueurs > 0)

# Calculer la différence entre les avis
scores_jeux <- scores_jeux %>%
  mutate(difference = if_else(score_presse > score_joueurs, 
                              score_presse - score_joueurs, 
                              score_joueurs - score_presse))

# Récupérer les tops 10
top_10_presse <- scores_jeux %>%
  arrange(desc(score_presse)) %>%
  slice_head(n = 10)

top_10_joueurs <- scores_jeux %>%
  arrange(desc(score_joueurs)) %>%
  slice_head(n = 10)

min_10_presse <- scores_jeux %>%
  arrange(score_presse) %>%
  slice_head(n = 10)

min_10_joueurs <- scores_jeux %>%
  arrange(score_joueurs) %>%
  slice_head(n = 10)

top_10_moins_proches <- scores_jeux %>%
  arrange(desc(difference)) %>%
  slice_head(n = 10)

top_plus_proches <- scores_jeux %>%
  filter(difference == 0) %>%
  filter(score_joueurs > 87 | score_joueurs < 50)

# Graphique 1 - Top 10 de la presse
graphe_top10_presse <- ggplot(top_10_presse, aes(x = titre)) +
  geom_point(shape = 1, aes(y = score_presse, color = "#ff4500")) +
  geom_point(shape = 16, aes(y = score_joueurs, color = "darkblue")) +
  scale_shape_identity() +
  coord_flip() +
  theme_minimal() +
  labs(x = "Jeu", y = "Note sur 100", color = "Avis",
       title = "Scores des jeux préférés de la presse") +
  scale_shape_manual(values = c(1, 16)) +
  scale_color_manual(values = c("#ff4500", "darkblue"), labels = c("Presse", "Joueurs"))

# Graphique 2 - Top 10 des joueurs
graphe_top10_joueurs <- ggplot(top_10_joueurs, aes(x = titre)) +
  geom_point(shape = 1, aes(y = score_presse, color = "#ff4500")) +
  geom_point(shape = 16, aes(y = score_joueurs, color = "darkblue")) +
  scale_shape_identity() +
  coord_flip() +
  theme_minimal() +
  labs(x = "Jeu", y = "Note sur 100", color = "Avis",
       title = "Scores des jeux préférés des joueurs") +
  scale_shape_manual(values = c(1, 16)) +
  scale_color_manual(values = c("#ff4500", "darkblue"), labels = c("Presse", "Joueurs"))

# Graphique 3 - Top 10 des jeux les moins aimés par la presse
graphe_min10_presse <- ggplot(min_10_presse, aes(x = titre)) +
  geom_point(shape = 1, aes(y = score_presse, color = "#ff4500")) +
  geom_point(shape = 16, aes(y = score_joueurs, color = "darkblue")) +
  scale_shape_identity() +
  coord_flip() +
  theme_minimal() +
  labs(x = "Jeu", y = "Note sur 100", color = "Avis",
       title = "Scores des jeux les moins aimés par la presse") +
  scale_shape_manual(values = c(1, 16)) +
  scale_color_manual(values = c("#ff4500", "darkblue"), labels = c("Presse", "Joueurs"))

# Graphique 4 - Top 10 des jeux les moins aimés par les joueurs
graphe_min10_joueurs <- ggplot(min_10_joueurs, aes(x = titre)) +
  geom_point(shape = 1, aes(y = score_presse, color = "#ff4500")) +
  geom_point(shape = 16, aes(y = score_joueurs, color = "darkblue")) +
  scale_shape_identity() +
  coord_flip() +
  theme_minimal() +
  labs(x = "Jeu", y = "Note sur 100", color = "Avis",
       title = "Scores des jeux les moins aimés par les  joueurs") +
  scale_shape_manual(values = c(1, 16)) +
  scale_color_manual(values = c("#ff4500", "darkblue"), labels = c("Presse", "Joueurs"))


# Graphique 5 - Les notes les plus proches
graphe_plus_proches <- ggplot(top_plus_proches, aes(x = titre)) +
  geom_point(shape = 1, aes(y = score_presse, color = "#ff4500")) +
  geom_point(shape = 16, aes(y = score_joueurs, color = "darkblue")) +
  scale_shape_identity() +
  coord_flip() +
  theme_minimal() +
  labs(x = "Jeu", y = "Note sur 100", color = "Avis",
       title = "Scores les plus élevés et les plus faibles\noù la presse et les joueurs ont le même avis") +
  scale_shape_manual(values = c(1, 16)) +
  scale_color_manual(values = c("#ff4500", "darkblue"), labels = c("Presse", "Joueurs"))

# Affichage
graphe_top10_presse
graphe_top10_joueurs
graphe_min10_presse
graphe_min10_joueurs
graphe_plus_proches

```

## Interprétation

Les graphiques obtenus montrent que :

- Les **deux jeux présents dans le top 10 de la presse et des joueurs** sont "The Legend of Zelda : Breath of the Wild" et "Persona 5 Royal".
- Pour les jeux préférés des joueurs, l'avis de la presse est souvent très proche de l'avis des joueurs (moins de 5 points d'écart) pour les jeux populaires, mais inférieur de 15 à 30 points pour les jeux moins connus.
- Les jeux préférés de la presse sont uniquement des **jeux très populaires**. Ils ont aussi des avis très élevés (90 ou plus) de la part des joueurs.
- God of War
- Les jeux avec le plus d'écart entre l'avis des joueurs et celui de la presse ont tous un avis très bas des joueurs, soit 10 soit 20, alors que l'avis de la presse est au-dessus de 60.

Dans le cas du 5ème diagramme, sur les notes les plus différentes, il est important de noter que 

Dans le **premier graphique**, sur les jeux préférés de la presse,  nous pouvons remarquer plusieurs choses. Tout d'abord, les scores donnés par la presse et les joueurs sont **très proches**, de 1 à 7 points d'écarts. Le score de la presse est presque toujours plus élevé que celui des joueurs, ce qui est logique étant donné que nous avons pris les jeux avec les plus hauts scores de la presse. Tous les jeux de cette liste sont connus et aimés du grand public, donc ce n'est pas surprenant qu'ils aient tous des scores au-dessus de 90.
Par ailleurs, le jeu *God of War* est un **outlier**, il a deux scores de la part des joueurs. En consultant le site How Long To Beat, nous pouvons déduire que cela est dû au fait que le site comporte deux jeux appelés *God of War*, *God of War (2005)* et *God of War (2018)*.

On remarque la même tendance dans le **deuxième graphique** sur les jeux préférés des joueurs. Les **jeux connus ont des scores très proches** et au-dessus de 90 sur 100. On peut même remarquer que les jeux *The Legend of Zelda: Breath of the Wild* et *Persona 5 Royal* sont présents dans les deux graphes et pourraient donc être considérés comme les deux meilleurs jeux, ou du moins les deux jeux les plus appréciés.
Cependant, les jeux moins connus du grand public ont des **scores plus bas de la part de la presse**. On peut supposer que la raison est que l'avis moins positif de la presse donne moins envie aux joueurs de les acheter, et que ceux qui les achètent avent déjà qu'ils seront intéressés. 
En regardant les avis de *The Vale: Shadow of the Crown* et *APICO* sur Steam et sur OpenCritic, on ne remarque pas de défaut évident. Pour *Mutropolis*, la presse raporte des problèmes sur le rythme du jeu, avec des moments trop lents. 
Pour *Save me Mr Tako*, le jeu le moins bien noté par la presse, certaines critiques dércivent le jeu comme trop dur, pas assez original, et "ne faisant que le strict minimum". Ce jeu sorti en 2018 est une immitation des jeux de la GameBoy, notamment au niveau graphique. Il joue sur la nsotalgie des joueurs, ce qui peut peut-être expliquer le score très haut de leur part. 

Dans le **troisième graphique** sur les jeux les moins aimés par la presse, on remarque une plus grande disparité dans les avis des joueurs comparés à ceux des joueurs. Pour comprendre les raisons de ces différences, nous avons là encore consulté les critiques données sur Steam et sur OpenCritic.
Certains jeux sont **plutôt appréciés des joueurs** parce qu'ils sont très peu connus et n'ont donc pas beaucoup d'avis. C'est le cas de *Yasai Ninja* et *Grand Prix Rock 'N Racing*. Le faible nombre d'avis de la part des joueurs rend leur score peu représentatif et donc peu utile.
Certains jeux sont **plutôt mal notés** par les joueurs parce qu'ils sont mal conçus. 
Les deux jeux les plus mal notés, *Vroom in the Night Sky* et *Raven's Cry*, sont des jeux qui ne sont connus qu'à cause de leur mauvas développement. 
*Rugby 15* est aussi un exemple d'un gros échec. *Joe's Diner* et *Hollow* sont des jeux peu connus et qui ont de nombreux problèmes de gameplay. 
*Cartoon Network: Battle Crasher* est décrit comme "générique" et "insipide" par la presse. Ce jeu est basé sur des personnages de dessins animés célèbres et les problèmes du jeu sont probablement exacerbés par la déception liée aux grandes attentes d'un jeu sur une license connue. D'un autre côté, la note des joueurs est peut-être un peu plus élevée pour la même raison : même si le jeu est peu intéressant, les joueurs apprécient le fait de jouer avec leurs personnages favoris.
*Soda Drinker Pro* est un cas à part, étant intentionnellement mal conçu. Cela explique le score bas de la presse, qui essait de présenter le jeu de manière objective, mais aussi le score plus élevé de la part des joueurs, qui prennent le jeu avec humour et apprécient son ironie.
*Super Seducer* est un autre cas à part. La presse lui reproche d'être sexiste et d'objectifier les femmes, mais on peut supposer qu'une partie des joueurs l'ayant acheté étaient déjà consients de ces problèmes et ne l'auraient pas acheté si cela les dérangeait, ce qui explique le score plus élevé.  

Dans le **quatrième graphique** sur les jeux les moins aimés par les joueurs, on remarque d'abord que tous les avis des joueurs sont à 10/100. Ce sont des jeux très peu connus, et le score indentique de 10 pile est probablement le résultat d'un seul avis. Les notes de la presse sont pour la plupart entre 60 et 80, ce qui explique aussi en partie le fait que ces jeux ne soient pas très connus. Si ils avaient été acclamés par la presse, ils auraient probablement été plus célèbres.

Dans le **cinquième graphique**, sur les jeux pour lesquels la presse et les joueurs ont donnés exactement le même score, nous avons conservé les **5 jeux avec les scores les plus élevés** et les **5 jeux avec les scores les plus bas**. 
Les jeux les **mieux notés** sont soit des jeux faisant partie de **licenses très connues et appréciées** (*Final Fantasy*, *Dark Souls*, *Out of the Park Baseball*), soit des jeux qui ont été **acclamés à leur sortie** et ont reçu de nombreuses récompenses.
Les jeux les **moins bien notés** ont reçu trois types de critiques différentes : soit ils ne sont **pas assez intéressants**, soit ils sont **trop compliqués**, soit ils ont des **problèmes de maniabilté et de gameplay**. Ce sont des critiques semblables à celles que nous avions vues pour le **troisième graphe**.

Nous avions envisagé d'aussi représenter les **scores les plus éloignés**, mais les résultats étaient presque identiques à ceux du quatrième graphique. 

Pour conclure, les **jeux de licenses célèbres** ont souvent de **très bonnes critiques**, tandis que les **jeux peu connus** reçoivent des avis variables. Les **problèmes** qui donnent lieu à des notes basses, notamment de la part de la presse, sont souvent le **manque de maniabilité** et des **problèmes de gameplay**, le **manque d'originalité**, une **diffculté trop importante** et une **histoire pas assez intéressante**.

## Remarque

Nous avons **supprimé les lignes** où les avis des joueurs étaient **égaux à 0 ou à 100**, car cela pourrait signifier qu'il y a eu peu d'avis donnés. N'ayant pas de données sur le nombre d'avis, nous n'avons pas trouvé de meilleur moyen de filtrer les lignes. 

Il est important de préciser que certains jeux peuvent avoir été **omis** dans cette représentation car ils n'étaient **pas orthographiés exactement de la même manière** dans les deux datasets que nous avons combinés pour réaliser ces diagrammes (*How Long To Beat* et *Open Critic*).

Il faut aussi noter que l'**échelle horizontale** est **différente selon le graphique**.


---


# Annexe

## Répartition générale du projet 

**Recherche des Datasets** : Tous
**Rédaction du README** : Lucile - Tifenn
**Rédaction du Rapport final** : Lucile - Tifenn
**PowerPoint** : Lucile
**Shiny** : Virgile
**Tableau** : Ilan

## Répartition des questions

Chaque personne a réalisé les graphes et rédigé l’analyse pour les questions dont elle s’est occupée :

"Le genre d’un jeu influence-t-il sa durée de complétion ?" - Virgile
"Il y a t il une relation entre le prix d'un jeu, sa note et le nombre de personnes qui le possèdent ?" - Lucile - Virgile
"Il y a t il une corrélation entre le temps de jeu et son genre ?" - Tifenn
"Les temps de complétion varient-ils selon la plateforme ?" - Tifenn 
"Dans quelle mesure la proportion d'avis positifs par rapport aux avis négatifs des jeux vidéos influence-t-elle le temps passé sur ces jeux ?" - Ilan
"Y a-t-il un lien entre le nombre de possesseurs des jeux et le temps passé sur les jeux ?" - Ilan
